【裁判字號】    88,上易,115
【裁判日期】    890815
【裁判案由】    給付租金
【裁判全文】
臺灣高等法院臺南分院民事判決  八十八年度上易字第一一五號  Ｅ
      上  訴  人  甲  ○  ○
      訴訟代理人  乙  ○○○
      被  上訴人  丙  ○  ○
右當事人間請求相當於租金之不當得利損害賠償事件，上訴人對於中華民國八十八年
九月十七日臺灣臺南地方法院八十八年度訴字第二四九號第一審判決提起上訴，本院
判決如左：
      主      文
上訴駁回。
第二審訴訟費用由上訴人負擔。
      事      實
甲、上訴人方面：
一、聲明：
  (一)原判決不利於上訴人之部分廢棄。
  (二)被上訴人應再給付上訴人甲○○新台幣（下同）五十八萬二千九百零九元，及自
    民國八十八年九月三日起至清償日止，按週年利率百分之五計算之利息。
  (三)第一、二審訴訟費用均由被上訴人負擔。
二、陳述：
  (一)上訴人甲○○起訴時係因被上訴人丙○○無權占有甲○○之基地，利用其向法院
    標購之房屋出租，不當取得高額租金，反而使上訴人無從使用基地白白受損，因
    而訴請補償損害，請求依據為民法第一百七十九條不當得利之規定，並非請求給
    付租金，合先敘明。
  (二)上訴人甲○○曾提供系爭基地與訴外人國喬公司合建，嗣國喬公司因違約經甲○
    ○解除契約，收回土地所有權在案。上訴人對於基地之利用須以高價出售得款運
    用，或自建房屋出租較為有利。像上訴人在鄰近之同一構造房屋，每棟租金每月
    為一萬五千元，另案同一案情之對造黃金柱，亦曾以同一價格出租他人。被上訴
    人丙○○之此棟房屋及所占用之基地均大於他人，所收租金當然高於他人。其合
    併上訴人之基地出租，所得部分自屬不當得利，而損害於上訴人，上訴人自得依
    民法第一百七十九條規定，請求返還每月一萬元之損害金。
  (三)按被上訴人房屋近於黃金柱之房屋，每棟價值三十萬，即以面積較多，以加倍之
    六十萬元計算。與上訴人之基地七十一．五二平方公尺，公告現值每平方公尺二
    萬元，總價值一百四十三萬元，比例分配租金一萬五千元時，可得二○三分之一
    四三，即一萬零五百六十元，因此上訴人訴請被上訴人每月應返還不當得利一萬
    元，洵屬合理。自八十三年三月二十七日起至八十八年八月二十六日止六十五個
    月，計新台幣六十五萬元，原審判令給付六萬八千零九十一元，尚不足五十八萬
    二千九百零九元，爰請求判決增加給付如聲明。
  (四)被上訴人雖曾交付八萬元給我，但那是私下講好的不是法院的判決，因為對造拍
    得的房子是以一百二十萬元買的，而上訴人的土地價格高於房子價格，被上訴人
    每月將房子以一萬五千元出租，上訴人應可得八千元，被上訴人分得七千元，後
    來被上訴人並有開一張十萬元的支票要給上訴人兌領，但因被上訴人未說明付租
    金之期限，上訴人始未接受，被上訴人嗣即拒付租金。原審判決之金額並不公平
    ，系爭房屋之所以能每月收租金一萬五千元，是因上訴人在系爭房屋附近創造夜
    市，帶動當地之繁榮，而安富街係上訴人自己開墾提供該道路讓人通行，附近才
    會那麼熱鬧，也才有人願意租一萬五千元。況系爭房屋係上訴人所整修，並非被
    上訴人花錢整修。
乙、被上訴人方面：
一、聲明：如主文所示。
二、陳述：
  (一)上訴人現未住在系爭房屋，而係出租給別人。當初興建臺南第二城時，因重大事
    由工程只完成一半，附屬工程均付闕如，系爭房屋連自來水錶、電錶均無，須借
    用隔壁之水電；且排水溝阻塞、化糞池失效、污水倒灌、牆壁龜裂、鐵筋外漏，
    如此未完工之房屋，那堪居住？對造將此設備簡陋、起居不便、環境不良、粗胚
    無飾又無安全感之房屋，以每個月五千元之租金出租於陳淑春等人。
  (二)迨被上訴人於八十一年自法院拍定取得該屋後，極力整修維護，加工補強、裝設
    自來水錶、電錶及各管線路，多次抽取化糞池污水、增設水塔、加裝前後鐵窗、
    鞏固周圍、粉刷裝潢，確保起居安全舒適後才出租，八十二年九月至八十四年一
    月，只出租一個月，因有婦人常前往騷擾而退租，其餘時間則空置而無房租收入
    ；八十四年一月至今以每月一萬五千元租金出租系爭房屋予友人。
  (三)同地段、同房屋之租金有差異，係因內部裝潢設施之故，而該房屋如不經常維修
    ，相信無人願意承租，而這些維修費用之回收不如折舊快，故區區一萬五千元之
    房租，實在無利可圖。基地則為固定財，百年受益，且地價逐年調漲上升，但房
    屋折舊率高，且屋齡愈久，維修費用愈高，係不爭之事。出租人為保持租賃物安
    全起見，須經常維修，其費用在房租內占很大比例。
丙、本院依職權調閱臺灣臺南地方法院八十一年度執字第二四五七號拍賣抵押物事件
    全卷。
      理      由
一、本件上訴人起訴主張：被上訴人無正當之權源，以其所有台南市○○區○○街三
    一五號房屋（即台南市○○區○○段地二六○四建號），占用上訴人所有坐落台
    南市○○段第一一六四－六地號土地，致上訴人受有相當於租金之損害，系爭土
    地之公告現值每平方公尺二萬元，面積七十一點五二平方公尺，總價一百四十三
    萬零四百元，以百分之十為年租金，每年租金應為一十四萬三千元，每月約一萬
    一千二百二十元。上訴人依每月一萬元請求相當於租金損害賠償。被上訴人自八
    十三年三月二十七日起至八十八年八月二十六日止無權占用系爭土地達六十五個
    月，故被上訴人應賠償上訴人六十五萬元及自起訴狀繕本送達翌日起按年息百分
    之五計算利息等語，（原審判決被上訴人應給付上訴人六萬八千零九十一元及法
    定遲延利息，未據被上訴人聲明不服，上訴人則就其敗訴部分提起上訴。）
二、被上訴人則以：系爭房屋在被上訴人未取得所有權前，係由上訴人出租於他人，
    因其設備裝潢不全，故僅能以每個月五千元之租金出租，迨被上訴人於八十一年
    由法院拍定取得該屋，共花費六十萬元大加整修及裝潢，故於八十四年一月後方
    能以每月一萬五千元出租。上訴人之基地縱予出租，亦不若被上訴人出租房屋一
    般須加維修，且房屋折舊率高，基地之地價則會逐年調漲上升，故房屋租金中實
    包含維修與折舊之費用。且伊已繳付八萬元等語，資為置辯。
三、查被上訴人自法院拍定者，為房屋而非基地，縱該房屋連同房屋所在之基地，依
    上訴人與訴外人國喬公司之合建契約約定，應分歸國喬公司，然不論該合建契約
    效力如何，被上訴人既非合建契約之當事人，亦未繼受合建契約之當事人資格，
    依債權契約之對人效力，自不及於被上訴人，故被上訴人之房屋對上訴人之土地
    仍為無權占有。按無權占有他人之土地，可獲得相當於「租金」之利益，乃為社
    會通常之觀念。被上訴人獲得之利益，即可認係上訴人不能使用、收益土地之損
    害。上訴人請求被上訴人賠償相當於租金之損害，即為有據。查兩造間曾於八十
    三年間就系爭土地之損害金而涉訟，當時上訴人請求侵權行為損害賠償之範圍，
    自八十一年九月二十七日起至八十三年三月二十六日止，此有台灣台南地方法院
    八十三年度簡上字第八五號民事判決書在卷足憑，復為兩造所自認。本件上訴人
    請求被上訴人賠償自前審判決後之八十三年三月二十七日起至八十八年八月二十
    六日止，共六十五個月之損害金，洵屬正當。
四、被上訴人因無權占用系爭土地，所獲得相當於租金之計算如下：
（一）按「城市地方，租用基地建築房屋之租金，以不超過土地申報總價額年息百分
      之十為限。」土地法第一百零五條準用同法第九十七條第一項定有明文。本件
      上訴人所有系爭土地於八十三年三月二十七日至八十五年十二月三十一日間之
      公告地價為每平方公尺四千零五十元，八十六年一月一日至八十八年八月二十
      六日間之公告地價為每平方公尺四千一百元，此有台南市安南地政事務所八十
      八年三月二十四日安南地所三字第一六八三號函在卷足憑（見原審卷第六十九
      頁）。又查平均地權條例第十六條規定：「舉辦規定地價或重新規定地價時，
      土地所有權人未於公告期間申報地價者，以公告地價之百分之八十為其申報地
      價」，上訴人於本院既係稱有無申報地價，並不清楚，（本院卷五九頁）應認
      八十三年至八十八年間未於申報期間申報地價，故應以公告地價百分之八十為
      其申報地價。被上訴人占用上訴人系爭土地面積為七十一點五二平方公尺為兩
      造所不爭執，則其申報總價額為二十三萬一千七百二十四點八元（八十三年三
      月二十七日至八十五年十二月三十一日間）、二十三萬四千五百八十五點六元
      （八十六年一月一日至八十八年八月二十六日間）。
（二）系爭土地坐落台南市○○區○○街，道路寬約十三公尺，距離台南市○○路約
      二百五十公尺，左鄰右舍均為商店，對面有一大片空地；系爭建物為鋼筋造二
      樓建物，目前一樓由被上訴人出租予聖豐模具加工社，二樓為住家，此經原審
      到場勘驗明確，製有勘驗筆錄在卷可憑。又證人即向被上訴人承租系爭房屋開
      設聖豐加工社之翁宗憲於原審勘驗現場證稱：「向丙○○承租安富街三一五號
      作為加工廠使用，每月租金一萬五千元，左鄰右舍租金價格都一樣。系爭建物
      作為店面使用相當便利，前面的空地，每週四、週日有夜市」等情。斟酌系爭
      土地實際利用狀況及繁榮程度，及被上訴人出租情形，認本件相當租金之損害
      金，應以申報地價百分之十為適當，即每月為一千九百三十一元（八十三年三
      月二十七日至八十五年十二月三十一日間）、一千九百五十五元（八十六年一
      月一日至八十八年八月二十六日間）為適當。從而，上訴人請求被上訴人給付
      自八十三年三月二十七日起至八十八年八月二十六日止，共六十五個月之相當
      租金之損害金，於一十二萬六千三百零七元範圍內為有理由。
（三）又「給付無確定期限者，債務人於債權人得請求給付時，經其催告而未為給付
      ，自受催告時起，負遲延責任。」「其經債權人起訴而送達訴狀，與催告有同
      一之效力」；「遲延之債務，以支付金錢為標的者，債權人得請求依法定利率
      計算之遲延利息。」，民法第二百二十九條二項、第二百三十三條第一項分別
      定有明文。上訴人請求被上訴人侵權行為損害賠償，為給付無確定期限之債務
      ，揆諸前揭法條之規定，應自上訴人催告時，被上訴人始負遲延責任，而得請
      求法定遲延利息。查上訴人於八十八年一月二十二日起訴請求被上訴人給付五
      十六個月即八十三年三月二十七日起至八十七年十二月二十六日止之損害金，
      該起訴狀於八十八年二月六日送達被上訴人，此有送達證書在卷足憑，被上訴
      人自該日負遲延責任。又上訴人於原審八十八年九月三日言詞辯論期日，當庭
      追加請求至六十五個月損害金，即追加八十七年十二月二十七日起至八十八年
      八月二十六日止之損害金九萬元，被上訴人無異議而為辯論，則該部分應自八
      十八年九月三日始負遲延責任。是上訴人請求被上訴人應給付之損害金一十二
      萬六千三百零七元，其中一十一萬零六百六十七元自八十八年二月六日起、其
      中一萬五千六百四十元自八十八年九月三日起，均至清償日止，按週年利率百
      分之五計算之利息，均屬正當。
五、惟被上訴人為清償本件債務及前揭八十三年度簡上字第八五號民事判決確定之債
    務，於八十三年九月二十日及八十五年一月六日分別給付上訴人四萬元，此經上
    訴人自認收受八十五年一月六日該筆四萬元，並提出存摺一紙為證；另八十三年
    九月二十日該筆四萬元，亦經被上訴人交付蔡宗明簽發之支票一紙，由上訴人之
    妻乙○○○提示兌領，此有台南區中小企業銀行安南分行八十八年七月二十三日
    （）南銀安分字第一四０號函在卷足憑（見原審卷第九三、九四、一一八頁）
    ，復為上訴人所不爭執，可信為真實。按對同一人負擔數宗債務，而其給付之種
    類相同者，如清償人所提出之給付，不足清償全部債務時，由清償人於清償時，
    指定其應抵充之債務，民法第三百二十一條第一項定有明文。上訴人未能舉證證
    明兩造間就該八萬元係另有債務，則被上訴人主張該八萬元抵充系爭損害金債務
    ，自屬可採。被上訴人主張先清償台灣台南地方法院八十三年度簡上字第八十五
    號民事判決確定之債務，再依次清償本件損害金（見原審卷第一三九頁八十八年
    九月三日言詞辯論筆錄），上訴人對此亦不爭執。故被上訴人於八十三年九月二
    十日清償四萬元，先清償八十三年度簡上字第八五號民事判決確定之債務為二萬
    一千七百八十四元（二萬一千零二十元本金及七百六十元利息），餘額一萬八千
    二百一十六元，及八十五年一月六日清償之四萬元，共五萬八千二百一十六元應
    清償本件損害金。從而，上訴人得請求之損害金，經清償後為六萬八千零九十一
    元，及其中五萬二千四百五十一元自八十八年二月六日起，其中一萬五千六百四
    十元自八十八年九月三日止，均至清償日止，按週年利率百分之五計算之利息。
六、綜上，上訴人依不當得利法律關係，請求被上訴人給付相當租金之損害賠償，在
    六萬八千零九十一元，及其中五萬二千四百五十一元自八十八年二月六日起，其
    中一萬五千六百四十元自八十八年九月三日止，均至清償日止，按週年利率百分
    之五計算之利息之範圍內為有理由，逾此部分為無理由，應予駁回。原審依此金
    額命被上訴人給付，並駁回上訴人其餘之訴，核無不合，上訴意旨，仍執陳詞，
    主張租金應依每月一萬元計算，指摘原判決不當，求予廢棄，非有理由，應予駁
    回。
據上論結，本件上訴為無理由，依民事訴訟法第四百四十九條第一項、第七十八條，
判決如主文。
中      華      民      國    八十九    年      八      月      十五    日
                                    臺灣高等法院臺南分院民事第一庭
~B1審判長法官  黃    崑    宗
~B2      法官  胡    景    彬
~B3      法官  楊    子    莊
右為正本係照原本作成。
不得上訴。
中      華      民      國    八十九    年      八      月      十五    日
~B法院書記官  周    美    莉


司法院資訊處製作；財團法人民間司法改革基金會備份。
